臺灣新竹地方法院民事判決
111年度簡上字第100號
上  訴  人  陳慶豐  
            張譯心  
共      同
訴訟代理人  錢炳村律師
被 上訴 人  莊鳳雅  
            田啟良  

            翁廷榮即陳立國際車業

上列當事人間請求損害賠償（交通）事件，上訴人對於中華民國
111年6 月10日臺灣新竹地方法院竹北簡易庭111年度竹北簡字第
195號第一審判決，提起一部上訴，並為訴之追加，本院於111年
10月5日言詞辯論終結，判決如下：
    主      文
上訴及追加之訴均駁回。
第二審（含追加之訴）訴訟費用由上訴人負擔。
    事實及理由
甲、程序方面：
一、本件上訴人以其子陳泳丞因被上訴人不法侵權行為致死為由
    ，在原審起訴，依民法第184條第1項、第185條、第188條規
    定，請求被上訴人賠償其所受損害；嗣於第二審為訴之追加
    ，併依民法第191條之3規定，對被上訴人莊鳳雅、翁廷榮即
    陳立國際車業請求為同一給付。經核該追加之訴，係就原訴
    請求賠償之損害，追加另一請求權基礎，既得援用原訴之證
    據資料，且無害於對造當事人程序權之保障，而與原訴之基
    礎事實同一，合於民事訴訟法第446條第1項但書、第255條
    第1項第2款規定，應為法之所許。
二、被上訴人田啟良經合法通知，未於言詞辯論期日到場，核無
    民事訴訟法第386條各款所列情形，爰依上訴人聲請，由其
    一造辯論而為判決。
乙、得心證之理由：
一、上訴人在原審起訴主張：莊鳳雅明知其所有車號000-0000號
    自用小客車（下稱系爭車輛）之左後輪胎已磨平，仍將該車
    輛交予翁廷榮即陳立國際車業寄賣，翁廷榮即陳立國際車業
    之受僱人田啟良亦知該情，且明知訴外人楊子民未取得駕駛
    執照，仍於民國109年4月6日將該車輛借予楊子民，楊子民
    駕駛系爭車輛附載訴外人即上訴人之子陳泳丞，於是日下午
    9時40分許，沿新竹縣新豐鄉新和路由北往南方向行駛，通
    過紅毛港橋即往右偏後煞車失控往左偏橫跨越分向限制線，
    與訴外人吳倉裕所駕駛之車號000-00號營業大貨車發生碰撞
    （下稱系爭事故），造成楊子民、陳泳丞傷重不治死亡。陳
    慶豐、張譯心為陳泳丞之父、母，精神上受有莫大痛苦，爰
    請求賠償非財產上損害之慰撫金各新臺幣（下同）200萬元
    ，且陳慶豐尚支出殯葬費25萬9960元，扣除上訴人已領取強
    制汽車責任險保險金各100萬元後之餘額，應由莊鳳雅、田
    啟良負共同侵權行為之連帶賠償責任，翁廷榮即陳立國際車
    業為田啟良之僱用人，亦應與田啟良負連帶賠償責任等情。
    爰依民法第184條第1項前段、第2項、第192條第1項、第194
    條、第185條、第188條第1項前段規定，求為命：莊鳳雅、
    田啟良連帶給付陳慶豐125萬9960元、張譯心100萬元本息；
    翁廷榮即陳立國際車業應與田啟良連帶給付上開金額本息；
    上開任一被上訴人為一部或全部給付，其餘被上訴人於給付
    範圍內免給付義務之判決。原審為上訴人敗訴之判決，上訴
    人不服，提起一部上訴，並為訴之追加，主張：翁廷榮即陳
    立國際車業經營事業，莊鳳雅從事寄賣車輛之活動，所使用
    系爭車輛有生損害於他人之危險，依民法第191條之3規定，
    亦應負損害賠償責任等情，聲明：㈠原判決關於駁回上訴人
    後開第㈡至㈣項之訴部分廢棄。㈡莊鳳雅、田啟良應連帶給付
    陳慶豐60萬元、張譯心40萬元，及自起訴狀繕本送達翌日起
    至清償日止，按年息5%計算之利息；㈢翁廷榮即陳立國際車
    業應與田啟良連帶給付上開金額本息；㈣前二項之任一被上
    訴人為一部或全部給付，其餘被上訴人於給付範圍內免給付
    義務。
二、莊鳳雅則以：伊將系爭車輛交予翁廷榮即陳立國際車業之員
    工「寶哥」寄賣時，輪胎並無磨平情形；除基於購車目的之
    試車外，伊未同意他人使用系爭車輛；伊不認識田啟良，亦
    不知田啟良將系爭車輛借予楊子民駕駛。翁廷榮即陳立國際
    車業亦以：莊鳳雅係將系爭車輛交予伊員工「寶哥」處理，
    伊不清楚詳情等語，資為抗辯。均聲明：上訴及追加之訴均
    駁回。田啟良未於言詞辯論期日到場，亦未提出書狀作何聲
    明或陳述。
三、查楊子民於109年4月6日下午9時40分許，駕駛莊鳳雅所有系
    爭車輛附載陳泳丞，沿新竹縣新豐鄉新和路由北往南方向行
    駛，通過紅毛港橋即往右偏後煞車失控往左偏橫跨越分向限
    制線，與對向由吳倉裕所駕駛之車號000-00號營業大貨車發
    生碰撞，致生系爭事故，造成楊子民、陳泳丞傷重不治死亡
    ；陳泳丞之父陳慶豐、楊子民之父楊永吉就上開事故，對吳
    倉裕、田啟良、莊鳳雅提出過失致死罪之告訴，經臺灣新竹
    地方檢察署（下稱新竹地檢署）檢察官處分不起訴，復經臺
    灣高等檢察署（下稱高檢署）處分駁回再議在案，此經本院
    調取上開偵查卷宗核閱屬實，並有新竹地檢署檢察官110年
    度偵字第462、3725號不起訴處分書及高檢署110年度上聲議
    字第3874、3875號處分書可稽（見原審竹北簡字卷第21至25
    、219至224頁），且為兩造所不爭執，堪信為真實。
四、上訴人主張被上訴人有前述各該不法侵權行為，致生系爭事
    故，對於陳泳丞死亡結果，應負損害賠償責任等語，為莊鳳
    雅、翁廷榮即陳立國際車業所否認，並以前揭情詞置辯。茲
    就上訴人各該主張是否有理，分項審究如下：
  ㈠關於莊鳳雅部分：
　　⒈系爭事故經新竹地檢署囑託交通部公路總局新竹區監理所
      （下稱新竹監理所）竹苗區車輛行車事故鑑定會鑑定結果
      ，認為：「楊子民無照且未繫安全帶駕駛左後胎磨平之
      自用小客車附載未繫安全帶乘員（按：指陳泳丞），於雨
      夜行經分向限制線路段先失控右偏再往左橫向穿越分向限
      制線跨入來車道造成撞擊，為肇事原因。吳倉裕駕駛營
      業大貨車，措手不及，無肇事因素。但未繫安全帶駕車有
      違規定」，有該會竹苗區0000000號鑑定意見書可稽（見
      原審竹北簡字卷第179至185頁）。其中雖提及系爭車輛有
      左後胎磨平之情，惟是否即為造成系爭事故之原因，仍待
      進一步釐清。而新竹監理所嗣就新竹地檢署所詢「是否係
      因左後胎磨平導致系爭車輛失控？該車左後胎磨平是否為
      本件肇事原因？」等事項，其復函僅謂：「至於該左後胎
      磨平是否影響操控及其對煞車效能之減損，仍應衡量警方
      勘認二側後胎皆磨平之實際狀況予以審酌，故鑑定當時無
      從逕行論定」等語，有該所109年11月5日竹監鑑字第1090
      339052號函可稽（見新竹地檢署109年度相字第235號卷第
      206頁），仍未肯認楊子民駕駛系爭車輛失控，係因該車
      輛輪胎磨平影響操控或減損煞車效能所致。復參諸田啟良
      於偵查中供述：迄系爭事故發生為止，伊以系爭車輛代步
      已有約2、3個月等語（見新竹地檢署110年度偵字第462號
      卷第21頁），似見田啟良於事發前已使用系爭車輛2、3個
      月，期間並未發生因輪胎狀況致不能安全駕駛之情況，尤
      難逕認系爭車輛確有因輪胎磨平致影響操控或減損煞車效
      能之情事。上訴人並未舉證證明系爭事故確係因系爭車輛
      輪胎磨平影響操控或煞車效能所造成，尚難僅憑鑑定意見
      書內提及左後胎磨平等語，遽為其有利之認定。則上訴人
      執該情主張莊鳳雅應負侵權行為責任云云，自不足取。
　　⒉次查，莊鳳雅將其所有系爭車輛交予翁廷榮即陳立國際車
      業，目的在於寄賣，衡諸常情，除基於購車目的之試車外
      ，應無同意他人使用車輛造成價值減損之可能，故其對於
      翁廷榮即陳立國際車業將該車借予員工田啟良代步一事，
      尚難知悉，尤無可能同意田啟良再將該車借予他人使用。
      田啟良之行為，既非莊鳳雅所得指揮、監督，自不屬莊鳳
      雅之使用人，則田啟良將系爭車輛借予無駕照之楊子民使
      用，縱有過失，亦無從以之視同莊鳳雅之過失。是上訴人
      執此主張莊鳳雅應負侵權行為責任云云，亦非可取。
　　⒊按民法第191條之3規定之適用，須以經營一定事業或從事
      其他工作或活動之人，其工作或活動之性質或其使用之工
      具或方法有生損害於他人之危險者，始足當之。莊鳳雅僅
      單純寄賣系爭車輛，依該行為之性質，難認有生損害於他
      人之危險，自與上開規定不合。上訴人主張莊鳳雅應依民
      法第191條之3規定負賠償責任云云，自屬無據。
  ㈡關於田啟良部分：
　　⒈系爭車輛左後輪胎磨平一節，尚難認係造成系爭事故之原
      因，業如前述，則上訴人主張田啟良將輪胎磨平之系爭車
      輛借予楊子民駕駛附載陳泳丞，因而肇事，應負侵權行為
      責任云云，自非可採。
　　⒉按道路交通安全管理處罰條例第23條第2款規定：汽車駕駛
      人，允許無駕駛執照之人，駕駛其車輛者，吊扣其駕駛執
      照3個月。該規定之設，係以保護用路人安全為目的，應
      屬保護他人之法律，倘有違反致生損害於他人者，應依民
      法第184條第2項前段規定，負賠償責任。查田啟良如何向
      其僱用人翁廷榮即陳立國際車業借用系爭車輛代步，再將
      之提供予友人楊子民駕駛附載陳泳丞，致生系爭事故等情
      ，業經田啟良於偵查中供述：伊當時在車行（指翁廷榮即
      陳立國際車業）上班，系爭車輛是車行借給伊代步的；當
      天和一群朋友在一起，伊常待在那裡，習慣性會把車鑰匙
      放在桌上，楊子民他們直接拿鑰匙就開走了；這是楊子民
      第2次開伊的車，前次楊子民用完車後就把車子開回伊家
      ，伊當時並未多說什麼等語綦詳（見新竹地檢署110年度
      偵字第462號卷第21、22頁）。另參諸田啟良於警詢中供
      述：伊知道楊子民沒有汽車駕照等語屬實（見新竹地檢署
      109年度相字第235號卷第138頁），足見田啟良明知楊子
      民無駕駛執照，仍依雙方先前互動模式，任由楊子民自行
      取用鑰匙，默示允許楊子民駕駛其保管之系爭車輛，違反
      上開道路交通安全處罰條例規定而生系爭事故，則上訴人
      執此為由，主張田啟良應就系爭事故所致陳泳丞死亡結果
      ，依民法第184條第2項規定負賠償責任一節，自屬可取。
  ㈢關於翁廷榮即陳立國際車業部分：
　　⒈按民法第188條第1項有關僱用人連帶賠償責任之成立，必
      以受僱人之行為客觀上足認與其執行職務有關，且不法侵
      害他人之權利始足當之。查田啟良為翁廷榮即陳立國際車
      業之受僱人一節，固為兩造所不爭，惟田啟良將系爭車輛
      借予其友人楊子民駕駛附載陳泳丞之行為，並非執行翁廷
      榮即陳立國際車業之職務，此為被害人楊子民、陳泳丞所
      明知，且客觀上亦不具執行職務之外觀，自無適用民法第
      188條第1項規定之餘地。依上說明，上訴人主張翁廷榮即
      陳立國際車業應負僱用人之連帶賠償責任云云，即非有據
      。
　　⒉次按民法第191條之3規定之設，乃因從事危險事業或活 動
      者製造危險來源，且於某程度得控制危險，並因危險事業
      或活動而獲取利益，就此危險所生損害由其負賠償之責，
      符合公平正義之要求。故若損害發生與事業或其從事之工
      作、活動無涉者，自無該條文之適用。本件楊子民係基於
      與田啟良間之私人情誼，而向田啟良借用系爭車輛駕駛附
      載陳泳丞，致生系爭事故，核與翁廷榮即陳立國際車業所
      經營之事業或從事之活動無涉，上訴人主張翁廷榮即陳立
      國際車業應依上開規定負危險責任，亦非有據。
五、綜前所述，本件被上訴人中，僅田啟良應就系爭事故所致陳
    泳丞死亡之結果，負侵權行為損害賠償責任，其餘二人則否
    。爰再就上訴人請求田啟良賠償各項損害是否有據，審究如
    下：
　㈠按不法侵害他人致死者，對於支出殯葬費之人，應負損害賠
    償責任，民法第192條第1項定有明文。陳慶豐主張其為陳泳
    丞支出殯葬費25萬9960元一節，業據提出被上訴人所不爭執
    之殯葬費估價表為證（見原審竹北司簡調字卷第14頁）。經
    核其上所列項目，均屬民間治喪習俗必要之殯葬費用，是陳
    慶豐依上開規定，請求田啟良如數賠償，應屬有據。
　㈡次按不法侵害他人致死者，被害人之父、母、子、女及配偶
    ，雖非財產上之損害，亦得請求賠償相當之金額，亦為民法
    第194條所明定。查陳慶豐、張譯心分別為陳泳丞之父、母
    ，陳泳丞遭田啟良過失不法侵害致死，彼二人必然感受精神
    上莫大痛苦，自得依上開規定，請求賠償相當金額之慰撫金
    。爰斟酌陳慶豐大專畢業，目前無業，107至109年度所得42
    萬餘元至79萬餘元，名下有不動產；張譯心高中畢業，目前
    無業，107至109年度所得16萬餘元至128萬餘元，名下有不
    動產；田啟良107至109年度所得0元至4萬餘元，名下有汽車
    1 輛等一切情狀（見原審竹北簡字卷第41至77頁及第149頁
    陳報狀），因認陳慶豐、張譯心請求田啟良賠償非財產上損
    害之慰撫金各200萬元，尚屬相當。
六、惟按損害之發生或擴大，被害人與有過失者，法院得減輕賠
    償金額，或免除之，民法第217條第1項定有明文。前項規定
    ，於被害人之代理人或使用人與有過失者，準用之，為同條
    第3項所明定。是在一般共同侵權行為，被害人得對加害人
    請求全部損害賠償，而由加害人承擔無法向其他加害人求償
    之危險，是為原則。以過失相抵之方式，使被害人承擔使用
    人之與有過失，因而承擔無法向使用人求償之危險，係屬例
    外，並依民法第217條第3項準用同條第1項規定，按被害人
    應承擔包括自己及其使用人之過失，以消滅其對加害人之請
    求權，不生加害人與使用人間因共同侵權行為負連帶賠償責
    任之內部求償關係（最高法院108年度台上字第76號判決參
    照）。承前所述，楊子民無照駕駛系爭車輛先失控右偏再往
    左橫向穿越向分向限制線跨入來車道造成撞擊，為系爭事故
    肇事原因；而田啟良允許無駕照之楊子民駕駛系爭車輛，於
    系爭事故亦有過失；另陳泳丞搭乘系爭車輛未繫安全帶，業
    經上開鑑定意見書記載明確，對於系爭事故致其死亡之結果
    ，同屬與有過失。爰審酌各方過失責任程度，因認上開三項
    原因對於系爭事故所致陳泳丞死亡結果，依序有50%、40%、
    10%之過失責任。則依上開說明，上訴人就陳泳丞死亡請求
    損害賠償時，自應承擔陳泳丞自己及陳泳丞藉以擴大活動範
    圍之使用人即楊子民之過失，以消滅上訴人對田啟良之請求
    權，從而上訴人僅得請求田啟良負擔40%之賠償責任。準此
    ，陳慶豐、張譯心得請求田啟良賠償之金額，依序為90萬39
    84元〔計算式：（259,960元+2,000,000元）×40%=903,984元
    〕、80萬元〔計算式：2,000,000元×40%=800,000元〕。
七、末按依強制汽車責任保險法第32條規定：保險人依本法規定
    所為之保險給付，視為被保險人損害賠償金額之一部分；被
    保險人受賠償請求時，得扣除之。又同法第9條第2項規定：
    本法所稱被保險人，指經保險人承保之要保人及經該要保人
    同意使用或管理被保險汽車之人。查田啟良為管理系爭車輛
    之人，為強制汽車責任保險法所稱被保險人，其因過失將系
    爭車輛借予無駕照之楊子民駕駛，致附載乘客陳泳丞死亡，
    陳泳丞之遺屬即上訴人自認已依領取強制汽車責任保險金各
    100萬元屬實（見本院簡上字卷第69、104頁），則依上開規
    定，該已領取之保險金應視為損害賠償金額之一部分，於田
    啟良受賠償請求時，予以扣除。而上訴人已領取強制汽車責
    任保險金各100萬元，大於彼二人得請求田啟良賠償之金額
    即90萬3984元、80萬元，是其對於田啟良已無可得請求之餘
    額。則上訴人請求田啟良賠償陳慶豐60萬元、張譯心40萬元
    ，亦屬不應准許。
八、綜上所述，上訴人依民法第184條第1項前段、第2項、第192
    條第1項、第194條、第185條、第188條第1項前段規定，請
    求莊鳳雅、田啟良連帶依序給付陳慶豐60萬元、張譯心40萬
    元本息；翁廷榮即陳立國際車業與田啟良連帶給付上開金額
    本息；前二項任一被上訴人為一部或全部給付，其餘被上訴
    人於給付範圍內免給付義務，為無理由，均屬不應准許。原
    審就上開部分所為上訴人敗訴之判決，其理由雖未盡相同，
    惟結論並無二致，仍應維持。上訴意旨指摘原判決不當，求
    予廢棄改判，應認為無理由，自應駁回。另上訴人在二審追
    加起訴，併依民法第191條之3規定，請求莊鳳雅、翁廷榮即
    陳立國際車業為上開同一給付，亦屬無據，應併予駁回。
丙、據上論結，本件上訴應認為無理由，追加之訴為無理由，依
    民事訴訟法第436條之1第3項、第463條、第385條第1項前段
    、第449條第2項、第78條、第85條第1項前段，判決如主文
    。
中　　華　　民　　國　　111 　年　　10　　月　　26　　日
                 民事第一庭審判長法　官  梁玉芬
                                 法　官  李珮瑜
                                 法  官　王凱平
以上正本係照原本作成。
本判決不得上訴。
中　　華　　民　　國　　111 　年　　10　　月　　26　　日
                                 書記官  鄧雪怡